【裁判字號】    94,訴,2233
【裁判日期】    950209
【裁判案由】    毒品危害防制條例
【裁判全文】
臺灣彰化地方法院刑事判決              94年度訴字第2233號
公  訴  人  臺灣彰化地方法院檢察署檢察官
被      告  甲○○
上列被告因毒品危害防制條例案件，經檢察官提起公訴（九十四
年度毒偵字第五八六四號），被告於準備程序中就被訴事實為有
罪之陳述，經告知簡式審判程序之旨，並聽取公訴人、被告之意
見後，由本院合議庭裁定由受命法官獨任進行簡式審判程序，判
決如下：
    主  文
甲○○連續施用第一級毒品，累犯，處有期徒刑拾壹月，扣案之
第一級毒品海洛因（驗餘淨重零點壹捌公克）沒收銷燬之，另扣
案之供前開第一級毒品海洛因包裝用之外包裝袋壹只、注射針筒
壹支均沒收之。
    犯罪事實
一、甲○○前曾有違反肅清煙毒條例前科，又於民國九十三年九
    月二十日，因違反毒品危害防制條例案件，經本院判處應執
    行有期徒刑一年（施用第一級毒品九月、施用第二級毒品五
    月，二罪併定），經送監執行於九十四年七月二十日因縮刑
    期滿執行完畢（惟另有因竊盜案件，經本院分別判處拘役二
    十日及罰金一仟元，故接續執行至九十四年八月一日始因縮
    刑期滿執行完畢，並於翌日即九十四年八月二日出監，此部
    分刑期之執行與累犯之構成無關）。復前曾因施用毒品案件
    ，經裁定送執行觀察、勒戒後，因經評定認無繼續施用毒品
    之傾向，乃由臺灣彰化地方法院檢察署檢察官於八十九年三
    月三十一日以八十九年度毒偵字第一一二三號案件為不起訴
    之處分確定；另又因施用第一、二級毒品案件，經依本院以
    九十二年度毒聲字第二六五五號裁定送臺灣彰化看守所附設
    勒戒處所觀察、勒戒後，因認有繼續施用毒品之傾向，惟後
    因毒品危害防制條例新法修正而於九十三年三月二十四日依
    法釋放出所，刑責部分則經本院以九十三年度訴字第六一二
    號判處應執行有期徒刑一年（施用第一級毒品九月、施用第
    二級毒品五月，二罪併定），詎猶不知警惕，復基於施用第
    一級毒品海洛因之概括犯意，自九十四年十一月八日某時起
    至九十四年十一月十四日下午六時許止，以平均一天施用一
    至二次之量，在其位於彰化縣和美鎮○○里○○路二十八巷
    二號住處廁所內，以將少許海洛因粉末置入注射針筒內加水
    後，再以針筒注射右手臂靜脈施用之方式，連續施用第一級
    毒品海洛因多次。嗣於九十四年十一月十五日上午八時四十
    五分，在彰化縣彰化市○○路三五五號前，因形跡可疑，經
    警盤查後當場扣得屬其所有之海洛因一包（驗餘淨重０點一
    八公克，空包裝重０點二三公克）及供施用第一級毒品海洛
    因所用之注射針筒一支，且為警所採集之尿液經送驗後，結
    果確呈嗎啡陽性反應。
二、案經彰化縣警察局彰化分局報請臺灣彰化地方法院檢察署檢
    察官偵查起訴。
    理  由
一、上揭連續施用第一級毒品海洛因多次之犯罪事實，業據被告
    甲○○於本院審理時坦承不諱，而被告於九十四年十一月十
    五日上午八時四十五分為警查獲後所採集之尿液經送檢驗，
    其結果確呈現嗎啡陽性反應，有彰化縣衛生局九十四年十一
    月二十八日煙毒尿液檢驗成績書一紙附卷可稽，又扣案之不
    明藥物白色粉末一包經送請法務部調查局鑑定之結果，亦確
    含有毒品海洛因成分（驗餘淨重０點一八公克、空包裝重０
    點二三公克），此亦有法務部調查局調科壹字第一四００一
    二四五九號鑑定通知書一紙在卷可憑，此外，復有注射針筒
    一支扣案足資佐證，則被告就其連續施用第一級毒品海洛因
    之自白核與事實相符，足堪採信。另被告前曾因施用毒品案
    件，經裁定送執行觀察、勒戒後，因經評定認無繼續施用毒
    品之傾向，乃由臺灣彰化地方法院檢察署檢察官於八十九年
    三月三十一日以八十九年度毒偵字第一一二三號案件為不起
    訴之處分確定；另又因施用第一、二級毒品案件，經依本院
    以九十二年度毒聲字第二六五五號裁定送臺灣彰化看守所附
    設勒戒處所觀察、勒戒後，因認有繼續施用毒品之傾向，惟
    後因毒品危害防制條例新法修正而於九十三年三月二十四日
    依法釋放出所，故被告於五年內再為施用第一級毒品之犯行
    ，本件事證明確，被告施用第一級毒品海洛因之犯行洵堪認
    定。
二、按觀察勒戒或強制戒治執行完畢釋放後，五年內再犯毒品危
    害防制條例第十條之罪，即應直接依法追訴判決，固毋庸再
    行該條例針對「初犯」所修定之觀察勒戒或強制戒治等治療
    程序，然若係於觀察勒戒或強制戒治執行完畢釋放後，五年
    後再犯第十條之罪者，則應重新依該條例第二十條第一項、
    第二項關於「初犯」之規定，先行送觀察勒戒，並依其觀察
    、勒戒結果有無繼續施用毒品傾向，以定其是否施以強制戒
    治之治療程序，再於上開治療程序執行完畢後始由檢察官為
    不起訴處分，而非直接加以追訴處罰，此觀之修正後毒品危
    害防制條例第二十條、第二十三條之規定甚明。而考諸此次
    毒品危害防制條例之修正理由主要係認觀察勒戒或強制戒治
    後五年後再犯者，顯見前所實施之觀察、勒戒或強制戒治已
    足以遮斷其施用毒品之癮，為期自新及協助其斷除毒癮，對
    此五年後再犯者仍適用初犯之規定（即該條例第二十條第三
    項之規定），即先經觀察勒戒、強制戒治之程序【見該條例
    第二十條修法理由五第三項修正理由（二）】，且為配合簡
    化施用毒品犯之刑事處遇程序，並鑑於經觀察勒戒或強制戒
    治執行完畢釋放後五年內再犯者，其再犯率甚高，原據以實
    施之觀察勒戒及強制戒治既已無法收其實效，自應施以刑事
    處遇【見該條例第二十三條修正理由三（二）】，凡此俱見
    修正後之毒品危害防制條例刪除修正前二犯及三犯之規定，
    一改修法前繁雜之處遇程序，僅將施用毒品犯簡化區分為初
    犯、再犯外，並認施用毒品者係屬病患性犯人，以觀察勒戒
    戒除其身癮，併以強制戒治方式祛除心癮之措施。由是觀之
    ，毒品危害防制條例修正後，仍採「刑罰處遇程序」與「治
    療之保安處分程序」二者併行之方式，而區分為初犯與再犯
    之不同，詳言之，倘毒品施用者係前經觀察勒戒或強制戒制
    等治療程序執行完畢五年後，始再施用毒品之「初犯」，因
    認前所執行之觀察勒戒或強制戒治足收戒除毒癮之效，自應
    重新先經觀察勒戒或強制戒治等治療程序，並於治療程序執
    行完畢後由檢察官直接為不起訴處分，毋庸對之追訴處罰，
    反觀，在「再犯」之情形，因其先前所為治療程序顯未能收
    祛除毒癮之實效，且考量施用毒品者之再犯率偏高，乃簡化
    其刑事處遇程序，而對之直接追訴處罰，不再施以保安處分
    之治療程序，是此次修正所採「初犯」與「再犯」之界分，
    已揚棄過去舊法時代所採一、二、三犯之判斷標準及處遇程
    序，側重於觀察、勒戒或強制戒治等治療程序是否確實收其
    成效。因之，對於所謂「初犯」與「再犯」之區別除應端視
    其是否於觀察勒戒或強制戒治執行完畢釋放後，五年後再犯
    者外，尚應兼顧其前次所施予治療程序之成效以資判斷，如
    此方能貫徹新法修正之立法意旨。且細繹毒品危害防制條例
    第二十條、第二十三條之立法理由可知，所謂「再犯」應係
    指依毒品危害防制條例規定執行觀察勒戒、強制戒治完畢釋
    放，或為不起訴之處分，或為不付審理裁定、免刑之判決、
    不付保護處分之裁定等裁判後，再犯施用毒品罪者均屬之（
    見該條例第二十條修法理由二後段），是對於修正後毒品危
    害防治條例第二十條第三項規定「觀察、勒戒或強制戒治執
    行完畢釋放後，五年後再犯」之解釋，自應限於該施用毒品
    犯者於觀察勒戒或強制戒治執行完畢釋放後五年內均未再有
    任何施用毒品之犯行，始足當之，茍其施用毒品之犯行，前
    經觀察勒戒或強制戒治執行完畢釋放後，五年內曾因再施用
    毒品之行為，而經法院判處刑罰之科刑程序確定者，縱其係
    於觀察勒戒或強制戒治執行完畢釋放五年後再為施用毒品者
    （即舊法時代之三犯或三犯以上），因其於治療程序之保安
    處分執行完畢五年內後，既仍有繼續施用毒品之犯行，即難
    認前所執行之治療程序有何戒除其身心毒癮之成效可言，自
    不得僅憑該次施用毒品之犯行係在前次執行治療程序之保安
    處分完畢後，五年後再犯一端，即依新法第二十條第三項規
    定，逕認為「初犯」，而適用同條第一、二項之觀察勒戒或
    強制戒治等治療程序，否則無異使接受治療程序執行成效不
    彰，而屢犯施用毒品罪之行為人，僅因其施用毒品行為與前
    次觀察、勒戒或強制戒治執行完畢之時間相距已逾五年，反
    得循初犯之保安處分程序，獲邀寬典，不啻與前揭毒品危害
    防制條例之修法初衷背道而馳，是就此情形，仍應認屬「再
    犯」之範疇，而直接適用刑事刑罰處遇之程序，毋寧較符新
    法修正之本旨。又按海洛因係毒品危害防制條例所定之第一
    級毒品，不得非法施用。是被告甲○○施用第一級毒品海洛
    因之行為，核係犯毒品危害防制條例第十條第一項之施用第
    一級毒品罪。查被告為供施用第一級毒品而持有該級毒品之
    低度行為，應為施用之高度行為所吸收，不另論罪。次查被
    告先後多次施用第一級毒品海洛因之犯行，時間緊接，觸犯
    構成要件相同之罪，顯係基於概括犯意反覆為之，為連續犯
    ，應依刑法第五十六條之規定，以一罪論，並加重其刑。末
    查被告前曾於九十三年九月二十日，因違反毒品危害防制條
    例案件，經本院判處應執行有期徒刑一年（施用第一級毒品
    九月、施用第二級毒品五月，二罪併定），經送監執行於九
    十四年七月二十日因縮刑期滿執行完畢（惟另有因竊盜案件
    ，經本院分別判處拘役二十日及罰金一仟元，故接續執行至
    九十四年八月一日始因縮刑期滿執行完畢，並於翌日即九十
    四年八月二日出監，此部分役拘、罰金刑罰之執行與累犯之
    構成無關），有臺灣高等法院被告前案紀錄表、在監在押全
    國紀錄表及臺灣彰化地方法院檢察署刑案資料查註紀錄表各
    一份在卷可稽，其於受有期徒刑執行完畢後，五年以內再犯
    本件有期徒刑以上之罪，為累犯，應依刑法第四十七條之規
    定遞加重其刑。爰審酌被告曾因施用毒品經裁定送觀察、勒
    戒，而仍未知警惕又再犯本案之罪，足見其雖經觀察、勒戒
    之治療程序，仍未徹底袪除施用毒品之惡習，猶再次施用，
    致深陷毒癮而難以自拔，顯未能善體國家設置觀察、勒戒機
    構，協助毒品施用者戒除毒癮之良法美意，惟念及施用毒品
    本質上係戕害自身健康之行為，尚未嚴重破壞社會秩序或侵
    害他人權益，及其施用第一級毒品海洛因之次數、期間長短
    ，犯罪之動機、目的、所生危害及犯罪後坦承犯行態度尚屬
    良好等一切情狀，量處如主文所示之刑，以示懲儆。
三、至扣案之第一級毒品海洛因（驗餘淨重０點一八公克）係屬
    第一級毒品，應依毒品危害防制條例第十八條第一項前段之
    規定沒收銷燬之。又扣案之供前開第一級毒品海洛因包裝用
    之外包裝袋一只，依前揭法務部調查局之鑑定報告上記載（
    空包裝重０點二三公克），足認前開供第一級毒品海洛因包
    裝用之外包裝袋一只，係可與包裝內之毒品分離，而外包裝
    袋主要作用在於包裹毒品，防其裸露、潮濕，便於被告攜帶
    施用毒品，且屬被告所有，業據被告供承在卷，爰依刑法第
    三十八條第一項第二款之規定宣告沒收（最高法院九十三年
    度臺上字第二七四三號判決意旨參見）；另扣案之注射針筒
    一支，係被告所有，供其施用第一級毒品海洛因所用之物，
    復據被告供承在卷，爰亦依刑法第三十八條第一項第二款之
    規定宣告沒收之。
據上論斷，應依刑事訴訟法第二百七十三條之一第一項、第二百
九十九條第一項前段，毒品危害防制條例第十條第一項、第十八
條第一項前段，刑法第十一條、第五十六條、第四十七條、第三
十八條第一項第二款，判決如主文。
本案經檢察官鮑慧忠到庭執行職務。
中    華    民    國  九十五  年    二    月    九    日
                  刑事第二庭    法  官  許旭聖
以上正本證明與原本無異。
如不服本判決，應於判決送達後十日內，向本院提出上訴狀（須
附繕本），上訴於臺灣高等法院臺中分院。
中    華    民    國  九十五  年    二    月    九    日
                                書記官  黃幼華
附錄論罪科刑法條
毒品危害防制條例第十條第一項：
施用第一級毒品者，處六月以上五年以下有期徒刑。


司法院資訊處製作；財團法人民間司法改革基金會備份。
